臺灣高雄地方法院刑事判決　　　　　　　　94年度易字第56號
公　訴　人　臺灣高雄地方法院檢察署檢察官
被　　　告　甲○○　男　27歲.
　　　　　　　　　　　十二號
上列被告因妨害兵役案件，經檢察官提起公訴（93年度偵字第
25293 號），本院判決如下：
    主  文
甲○○無罪。
    理  由
一、公訴意旨略以：被告甲○○係後備軍人，原住高雄縣橋頭鄉
    ○○村○○路205 號6 樓，於民國93年9 月20日起即遷出上
    開處所，無故不依規定申報，致使高雄市後備司令部所發、
    指定甲○○應於93年10月5 日8 時前往高雄縣橋頭鄉○○路
    287 號報到之點閱召集令無法送達，因認被告涉犯妨害兵役
    治罪條例第10條第3 項、第1 項第3 款之罪等語。
二、按犯罪事實應依證據認定之，無證據不得認定犯罪事實；又
    不能證明被告犯罪者，應諭知無罪之判決，刑事訴訟法第
    154 條第2 項、第301 第1 項前段分別定有明文。再按認定
    犯罪事實所憑之證據，雖不以直接證據為限，間接證據亦包
    括在內，然無論直接證據或間接證據，其為訴訟上之證明，
    須於通常一般之人均不致有所懷疑，而得確信其為真實之程
    度者，始得據為有罪之認定，倘其證明尚未達此一程度，而
    有合理之懷疑存在而無從使事實審法院得有罪之確信時，即
    應由法院為諭知被告無罪之判決（最高法院76年台上字第49
    86號判例參照）。而妨害兵役治罪條例第10條第1 項第3 款
    之「居住處所遷移，無故不依規定申報者」，係以「意圖避
    免召集處理」為其主觀構成要件；即該罪屬刑事法上之目的
    犯，倘行為人並無避免召集處理之意圖，即不得遽以該罪相
    繩。（最高法院92年度台非字第404號判決參照）
三、本件公訴人認被告涉犯本件妨害兵役治罪條例罪嫌，無非以
    點閱召集令、召集令受領回執、高雄市後備司令部列管後備
    軍人行方不明遷出未報移送法辦年籍表及員警留置送達存證
    照片各一份為其主要論據。訊據被告固坦承未依法辦理戶籍
    遷移登記，惟堅詞否認有何妨害兵役之犯行，辯稱：伊於86
    年退伍後，於91年間因車禍調解事宜，將戶籍遷到母親陳姓
    男性友人位於高雄橋頭鄉○○路205 號6 樓，但伊均未居住
    該址，嗣又遷址回同縣岡山鎮○○路，於93年9 月間戶籍在
    樹德路，伊自3 年前（91年間）常居於台南縣永康市擔任搬
    運工工作，伊確實未收到兵單，母親或陳姓屋主亦未通知有
    收到兵單，伊是做搬運工的，不會怕當兵，並無故意要逃避
    召集」等語。
四、經查：
（一）被告甲○○遷移住處並未申報，致徵召單位認被告所在不
      明無從傳喚，其居住處所遷移不明致使召集令無法送達之
      客觀情事，業據其坦承不諱，並有點閱召集令、召集令受
      領回執、高雄市後備司令部列管後備軍人行方不明遷出未
      報移送法辦年籍表及員警留置送達存證照片各1 份在卷為
      佐（此等證據屬公務員職務製作之文書，且無顯不可信情
      形，依刑事訴訟法第159 條之4 第1 款，均認有證據能力
      ），固堪認為事實，惟後備軍人未依規定申報住所遷移之
      原因各有不同，或因躲債、避債、避仇、至外地工作者或
      生性疏懶者均有可能，並非明知有此申報義務，而未依規
      定申報，即可逕認其係以避免召集為不申報之積極目的，
      尚難僅以其自行遷移住處未加以申報，即推認主觀上有避
      免召集處理之意圖。
（二）被告於91年7 月19日同其母遷入高雄橋頭鄉○○路205 號
      6 樓地址，而該址登記戶長為鄭家惠（配偶為陳東全），
      被告嗣於94年1 月3 日遷出至高雄縣岡山鎮○○路48號乙
      節，有戶籍謄本資料1 紙、遷徙紀錄資料查詢結果2 紙（
      此等證據屬公務機關紀錄文書，且顯無不可信情形，依刑
      事訴訟法第159 條之4 第1 款，均認有證據能力）附卷為
      佐，故93年9 月間被告甲○○戶籍地址確在高雄橋頭鄉○
      ○路205 號6 樓。惟被告辯稱伊於91年間係因車禍調解事
      宜，將戶籍遷到上址，但伊均未居住該址，自91年間即因
      常居在台南縣永康市擔任搬運工工作等語，查被告於91年
      間確曾因91年度營交簡字第477 號公共危險案件涉訟於台
      灣地南地方法院，又伊確於91年7 月10日起即受僱於許育
      銘在台南縣永康搬運工等情，核與卷附台灣高等法院被告
      前案紀錄表、在職證明書各1 件相符（此等證據，當事人
      間於言詞辯論終結前均不爭執證據能力），足認被告當時
      戶籍雖登記在樹德路上址，卻因長時間在外地工作謀生，
      並無實際居住上址事實，樹德路上址所居住之人亦非被告
      家人，亦無通知被告召集令寄達之義務，則被告上開辯詞
      即堪予採信，自難逕認其有何避免召集之「意圖」。
（三）綜上，被告客觀上雖有妨害兵役治罪條例第10條第1 項第
      3 款之行為，但被告主觀上尚無避免召集處理之意圖，自
      難論以同條例第10條第3 項、第1 項第3 款之罪嫌，此外
      ，復無其他積極證據足資證明被告有何違反妨害兵役治罪
      條例之犯行，揆諸前開最高法院判決，被告主觀上並無避
      免召集之意圖，核與本罪構成要件有間，本件即屬不能證
      明被告犯罪，自應為被告無罪之諭知。
據上論斷，應依刑事訴訟法第301條第1項前段，判決如主文。
中　　華　　民　　國　　94　　年　　6 　　月　　14　　日
                刑事第十四庭  審判長法　官  陳銘珠
                                    法  官  紀凱峰
                                    法  官  林瑋桓
以上正本證明與原本無異。
如不服本判決，應於判決送達後10日內，向本院提出上訴狀。
中　　華　　民　　國　　94　　年　　6 　　月　　14　　日
                                書記官  謝群育
